【裁判字號】    99,上,18
【裁判日期】    990728
【裁判案由】    返還房屋
【裁判全文】
臺灣高等法院花蓮分院民事判決          99年度上字第18號
上  訴  人  乙○○
訴訟代理人  吳漢成律師
            王培欣律師
被上訴人    己○○
            戊○○
            丙○○
            丁○○
兼上二人之
法定代理人  甲○○
共      同
訴訟代理人  邱聰安律師
上列當事人間為請求返還房屋事件，上訴人對於中華民國99年2
月26日臺灣臺東地方法院97年度訴字第141號第一審判決，提起
上訴，本院於99年7月7日言詞辯論終結，判決如下：
    主  文
上訴駁回。
第二審訴訟費用由上訴人負擔。
    事  實
壹、上訴人方面：
一、上訴聲明：
  (一)先位聲明
  1.原判決廢棄。
  2.被上訴人等應將座落於臺東縣太麻里荒野段1059、1060、10
    61地號土地上如附圖所示之未辦理保存登記之門牌號碼為臺
    東縣太麻里鄉漁場71之1號房屋（面積：一層A為85.40平方
    公尺；一層B為88.97平方公尺，合計為174.37平方公尺）全
    部騰空遷讓，交付上訴人。
  3.上訴人願供擔保，請准宣告假執行。
  4.第一審及第二審訴訟費用由被上訴人負擔。
  (二)備位聲明
  1.原判決廢棄。
  2.被上訴人等應將座落於臺東縣太麻里荒野段1059、1060、10
    61地號土地上如附圖所示之未辦理保存登記之門牌號碼為臺
    東縣太麻里鄉漁場71之1號房屋（面積：一層A為85.40平方
    公尺；一層B為88.97平方公尺，合計為174.37平方公尺）全
    部騰空遷讓，交付訴外人熊星朝，並由上訴人代位受領。
  3.上訴人願供擔保，請准宣告假執行。
  4.第一審及第二審訴訟費用由被上訴人負擔。
二、陳述：除與原判決記載之事實相同者予以引用外，並補稱：
  (一)張省華是否為系爭房屋之所有權人？
  1.丁○○有無與熊星朝訂定系爭房屋之買賣契約？
  (1)被上訴人雖提出93年7月21日熊星朝所立證明書，上載「證
    明住宅退還給丁○○先生，並限於此證明在九十三年七月卅
    一日止，辦理戶籍更改手續費用丁○○支付過期作廢」。然
    ：
  (2)熊星朝訂立買賣契約之對象並非丁○○。原審並無任何證據
    或證述顯示熊星朝與丁○○就系爭房屋訂有買賣契約，僅有
    熊星朝主張其將房屋賣予甲○○，而上訴人主張前述契約在
    甲○○為擔保其債務之情形下，轉成立於熊星朝與上訴人間
    之差異而已。系爭房屋雖為未辦保存登記之房屋，無法為所
    有人之登記，亦不可僅以熊星朝證明書記載交還房屋之對象
    為丁○○，即認為系爭房屋屬丁○○所有。
  (3)熊星朝雖於93年7月21日開立上開證明書，惟並不能證明熊
    星朝與丁○○確有訂定買賣契約。實則，甲○○及丁○○就
    是因為無能力支付熊星朝之買賣價金，方由甲○○找張省華
    向熊星朝支付買賣價金，並口頭約定以系爭房屋先行移轉予
    張省華，待甲○○清償借款後再將房屋移轉給甲○○。
  (4)原判決認定「該證明書所附之期限係熊星朝限被告丁○○應
    於93年7月31日前辦理戶籍變更及支付費用。逾期則該證明
    書失其效力，而非指系爭建物退還與被告丁○○部分至明。
    綜上，足證被告抗辯已向熊星朝買回系爭建物等情可採。」
    （原判決第6頁倒數第3行）原判決前後理由矛盾。
  (5)證明書是限期買賣之意，並非買賣已完成，故記載「逾期作
    廢」：證明書並非買賣證明，若係買賣，不可能僅因過戶遲
    延而「逾期作廢」，故應是熊星朝令丁○○於93年7月31日
    前完成買賣，但丁○○及甲○○夫妻因無資力買回，故方請
    求張省華買受。
  (6)此由95年5月5日熊星朝偵訊筆錄：「是有一位說是甲○○姊
    姊的人，要我便宜一點，我就答應少5萬元，以75萬元成交
    ，錢是甲○○拿給我，過戶的事我沒有管。」、及95年6月2
    9日甲○○偵訊筆錄：「我叫張省華姊姊」、「我是與梁月
    娥與梁月娥的男朋友、張省華4人一同去找熊星朝。（問：
    誰去過戶？）我帶張省華去找代書辦。（問：為何張省華一
    起去？）那時我欠她錢，她要求簽過戶給她，我有同意過戶
    地上物。」等語，可知丁○○與熊星朝間根本無買賣契約存
    在，否則焉有甲○○帶張省華去向熊星朝議價，並同意辦理
    過戶之理？
  (7)且被上訴人於原審更無由甲○○代理丁○○簽訂買賣契約之
    主張。原審逕以價金新台幣（下同）75萬元為甲○○親手交
    給熊星朝，即認買賣契約當事人為熊星朝及甲○○，復又以
    ：「被告丁○○雖未直接與熊星朝洽談買賣事宜，然被告甲
    ○○與被告丁○○為夫妻，夫妻間本有日常家務互為代理之
    權能，故熊星朝出具之上開證明書記載買受人為丁○○核與
    常情無違」等語，不僅前後矛盾，且已逾被上訴人於原審所
    為之主張。依判例見解，民事訴訟法採辯論主義，就當事人
    未主張之事實，不應斟酌或認定，故原判決認定有誤：最高
    法院60年台上字第2085號判例「民事訴訟法除法律別有規定
    外，不得斟酌當事人未提出之事實，此為辯論主義之當然結
    果。原審就當事人未主張之事實依職權斟酌，顯有認作主張
    之違法情形。」是故，原判決在被上訴人從未主張，亦無證
    據證明之下，逕行認定「甲○○代理買屋」，顯有違誤。另
    不動產買賣亦非家務代理範圍，故原判決認定有誤：按民法
    第1003條夫妻之日常家務代理權，雖無明文範圍，但依體系
    解釋，不動產買賣必經特別授權（參民法第534條、第554條
    ）；且就實務慣例而言，倘夫妻逕以日常家務代理權主張代
    理買賣不動產時，地政機關亦將拒絕受領。
  2.甲○○有無同意將系爭房屋先「過戶」與張省華，以「擔保
    」其所積欠之債務？
  (1)被上訴人丁○○前曾就系爭房屋提起債務人異議之訴，主張
    為系爭房屋之所有人，經臺灣臺東地方法院96年度東簡字第
    215號判決，認房屋所有權原為熊星朝所有，熊星朝又證述
    係將房屋賣予甲○○，因此無法認定系爭房屋究為丁○○或
    張省華所有，因而駁回丁○○之訴。
  (2)惟由狀附土地建築改良物買賣所有權移轉契約書及契稅申報
    書，應足證甲○○於買賣當時，即同意將系爭房屋過戶與張
    省華，無論其過戶之目的是否為擔保債權，均無損於上訴人
    為系爭房屋所有人之事實，此亦為甲○○所是認。原判決認
    定「甲○○過戶張省華，僅為擔保」云云：原判決認定「被
    告甲○○陳稱，其同意先行過戶系爭建物予張省華，係因其
    積欠張省華債務所致等語。足徵辦理系爭建物過戶之當事人
    為張省華與被告甲○○，且雙方之真意乃為擔保之目的至明
    。」（原判決第6頁倒數第11行）。惟查兩造均未主張「甲
    ○○為擔保目的，而將房屋過戶予張省華」，故原判決認定
    亦違反辯論主義：按原告主張「熊星朝賣予張省華」；被告
    則主張「熊星朝賣予丁○○」，不料，原判決不採兩造之主
    張，自行認定「甲○○為擔保目的，而將房屋過戶與張省華
    」。原判決前揭認定，已與辯論主義有違。退萬步言，縱如
    原判決認定「甲○○以家務代理權，代理丁○○向熊星朝買
    屋」（違法且矛盾，詳如前述），再認定「甲○○為擔保目
    的，又將房屋過戶於張省華」則亦等同「熊星朝賣予丁○○
    （甲○○代理）；丁○○（甲○○代理）在賣予張省華」，
    最後事實上處分權仍屬張省華。或至少亦有「買賣標的物交
    付請求權」（民法第348條）（後再轉讓與上訴人）。
  (3)且系爭切結書之字跡縱為張省華所寫，但張省華於臺灣臺東
    地方法院檢察署95年度核交字第3號偵查程序中係表示：「
    我有和她訂切結書，日期是94年1月間，我約她到『謝幸貝
    代書事務所』來寫切結書，她來了之後謝代書不在，現場有
    劉國代劉櫂漳在場，當時是我們兩人同意後才簽下切結書的
    ，我沒有強迫她。」（警卷第19頁倒數第2行以下）甲○○
    雖表示該切結書是在張省華強迫下所簽訂，但其後亦不曾撤
    銷其意思表示。94年7月張省華向臺灣臺東地方法院訴請甲
    ○○遷讓房屋之訴，甲○○亦自承有簽該份切結書（參見94
    年度東小字第227號判決），則甲○○既不否認有簽該份切
    結書，豈可僅以其於偵查中表示係受張省華所迫而簽名，遽
    認該切結書之內容不可信？查切結書於94年1月間簽署，甲
    ○○遲至94年5月報警主張遭張省華恐嚇云云，經臺灣臺東
    地方法院檢察署不起訴處分，再議又遭駁回，足證並無其事
    。況張省華僅係普通婦人，不可能強迫甲○○簽名。
  3.綜上所述，丁○○與熊星朝間之買賣關係無法證明，實不能
    僅以證明書之內容，認定買賣契約之存在。而張省華與熊星
    朝間之土地建築改良物買賣所有權移轉契約書及契稅申報書
    應得證明張省華方為買賣契約之當事人；退步言之，縱認買
    賣契約僅存在於甲○○及熊星朝間，甲○○亦自承其將系爭
    房屋過戶與張省華，以擔保其債權，則張省華依此取得系爭
    房屋之事實上處分權，應可認定。
  (二)張省華有無權利請求占有人遷讓房屋？
  1.未辦保存登記之房屋，如何移轉所有權？
  (1)未辦保存登記之房屋，無法為不動產之移轉登記，其占有之
    移轉方式不以實際交付為要件，亦包括「占有改定」之情形
    。此可參照最高法院95年度台上字第1129號判決：未辦保存
    登記之建物非不得為買賣之標的，且占有之移轉不以實際交
    付為要件，即「占有改定」亦有效力；上訴人於出售系爭廠
    房後，仍占有使用系爭廠房，而與被上訴人乙○○訂立租賃
    契約，使乙○○取得間接占有，依民法第946條第2項準用第
    761條第2項之規定，並非無效。
  (2)本件甲○○確實同意將系爭房屋先讓與為張省華所有，作為
    其債務之擔保。張省華同意由甲○○繼續居住於系爭房屋內
    ，則應認由張省華以占有改定之方式取得間接占有，而完成
    占有之移轉。甲○○則係基於與張省華所訂之切結書內容，
    暫住於系爭房屋內，為直接占有人。
  2.可否依據民法第962條請求返還占有物（通說包含直接占有
    及間接占有）？
  (1)按占有被侵奪，得依民法第962條規定請求返還、除去妨害
    及防止妨害之占有人，雖須就其占有物有事實上之管領力者
    ，始克當之，惟此之所謂占有人並不以實際占有人為限，即
    間接占有人亦屬之。最高法院92年度台上字第324號判決可
    資參照。
  (2)從而，張省華以其間接占有人之身分，仍得依據民法第962
    條之規定行使占有人之物上返還請求權。張省華已以94年度
    訴字第227號判決訴請甲○○遷讓房屋，甲○○與其餘被上
    訴人仍住於系爭房屋內，均屬無權占有，依法應得請求返還
    占有物。
  (3)而張省華既已將系爭房屋依買賣關係轉讓予上訴人乙○○，
    乙○○自得依據民法第242條之規定代位請求返還。
  (三)原判決認定「稅籍證明僅納稅憑據，非所有權證明」，尚待
    說明，因上訴人係作為買賣證明，故請求遷讓房屋，否則上
    訴人負擔稅賦，被上訴人坐享收益，實非公平：
  1.原判決認定「稅籍證明書非所有權證明」：
    原判決認定「房屋稅籍證明書之納稅義務人僅屬行政納稅之
    憑據，非可當然作為所有權之證明。綜上，原告主張熊星朝
    出賣系爭建物與張省華云云，即無可採。」（原判決第7頁
    倒數第7行），尚待說明。
  2.原告係作為買賣證明，故請求遷讓房屋：
  (1)上訴人係以稅籍證明，證明系爭建物確由熊星朝出賣予張省
    華，張省華賣予上訴人。
  (2)是故，上訴人既確有買受系爭房屋，倘法院認定上訴人取得
    事實上處分權，則因依新修訂民法第757條，物權得依習慣
    創設，故上訴人主張類推民法767條，請求被上訴人遷讓房
    屋。
  (3)此外，倘鈞院認定上訴人未取得事實上處分權，或雖取得但
    不得主張民法767條，則因上訴人主張代位所有權人熊星朝
    ，行使對被上訴人丁○○之「買賣標的物交付請求權」（民
    法第348條）。
  3.上訴人負擔稅賦，被上訴人坐享收益，實非公平：
  (1)按張省華花費63.5萬元買受系爭房屋，上訴人又係花費等值
    價金買受，均繳納契稅，又至少已繳納房屋稅5年（93年迄
    今）。
  (2)反觀，被上訴人甲○○本係詐欺及偽造文書之慣犯，憑藉訴
    訟技巧使張省華及上訴人一再訟累，計有臺灣臺東地方法院
    94年度東小字第227號判決、94年度小上字第6號判決、臺灣
    臺東地方法院檢察署95年度偵字第249號不起訴處分、臺灣
    臺東地方法院95年度東簡字第57號判決、臺灣臺東地方法院
    96年度東簡字第215號判決、臺灣臺東地方法院97年度簡上
    字第1號判決可參。
  (3)原審竟採信甲○○反覆之說詞而判上訴人敗訴，令上訴人實
    難接受。姑且不論甲○○說詞是否可信，僅憑甲○○之「豐
    富訴訟經歷」，即可知其絕非不懂契約而胡亂簽名之人，故
    僅憑甲○○切結書及其94.7.6筆錄，即可推論被上訴人甲○
    ○之本案主張，實不可採。
三、證據：除引用原審之立證方法外，並補提出證據（均為影本
    ）如下：
  (一)熊星朝與張省華之買賣契約書1份。
  (二)熊星朝與張省華之稅籍變更申請書1份。
  (三)甲○○切結書1份。
  (四)94.7.6言詞辯論筆錄1份。
  (五)94.11.16聲請狀及委任書1份。
  (六)95.5.5熊星朝偵查詢問筆錄1份。
  (七)95.6.29甲○○偵查詢問筆錄1份。
  (八)台灣台東地方法院檢察署檢察官不起訴處分書1份。
  (九)甲○○之前案紀錄表1份。
貳、被上訴人方面：
一、答辯聲明：
  (一)上訴駁回。
  (二)上訴費用由上訴人負擔。
二、陳述：除與原判決記載之事實相同者予以引用外，並補稱：
  (一)系爭建物業已由拍定人熊星朝賣回給丁○○而由甲○○代理
    買賣，此有熊星朝於93年7月21日出具之證明書可稽，熊星
    朝並因此向原審法院民事執行處撤回點交拍定系爭房屋之聲
    請，均足以證明。
  (二)系爭建物原由熊星朝以50萬元向原審法院拍得，甲○○因其
    夫臥病在該建物內，請外勞看顧，一家五口全賴甲○○以小
    貨車載豬肉在鄉間販賣維持，自甲○○因偽造有價證券入監
    執行之後，轉由其女戊○○接手開車販賣豬肉，恐一家無以
    居住，遂向張省華借貸部分款項湊足75萬元，親手交付熊星
    朝，業經熊星朝證述在卷可稽，熊星朝原本欲賣80萬元，經
    甲○○姊妹一再請求同情，最後以75萬元成交，並非由張省
    華向熊星朝買受，足堪證明，嗣張省華為求得借款之擔保，
    因而持熊星朝在空白買賣契約移轉契約書上蓋印之移轉書面
    由甲○○與張省華持請代書申登為由張省華買受，事實上，
    熊星朝並未賣與張省華，而張省華為保障其借款，遂將蓋有
    出賣人熊星朝印文之空白移轉契約書之買受人逕填寫張省華
    ，此所以熊星朝證稱伊未賣給張省華，而上開移轉契約書亦
    非伊所置理，不知為何變成買受人為張省華之原因。從而熊
    星朝既已將系爭建物賣與甲○○、丁○○夫婦，伊對張省華
    何有債權債務關係，又何有權利未行使而須由張省華代位，
    再由上訴人乙○○代位之理。
  (三)就實際現況而言，系爭建物由甲○○5口人家居住，又有長
    年臥病之丈夫躺在該屋內，張省華怎可能買受這種鄉下房子
    ？且張省華與甲○○係高利息向張省華借貸，因而衍生刑事
    重利偵查案件可稽，故系爭建物之稅籍證明書過戶為張省華
    名義，並非買賣而取得，而係為擔保其對甲○○之借款債權
    而為，則何來事實上處分權之取得？再進而言之，系爭建物
    始終均由被上訴人占有居住迄今，未曾點交與張省華，也不
    曾有與張省華約定得以對被上訴人之返還請求權讓與張省華
    之內容。
  (四)張省華自知系爭建物稅籍證明書為其名義，並非買賣取得，
    此有刑事重利案件處分書之認定可以證明，充其量只是借款
    之讓與擔保而已，並無取得事實上之處分權之意思表示，尤
    無點交占有物權行為，因此在所謂「高人」指點下，編織為
    張省華再將系爭建物「出賣」與上訴人，由上訴人代位起訴
    請求，以求阻斷被上訴人之上開抗辯理由，然查：
  1.前已言之，系爭建物始終由被上訴人1家5口使用中，尤其丁
    ○○常年臥病在床，未能點交。任誰也不會買這種房子，否
    則上訴人為何始終未能提出價金之交付證明？而價金為何？
    何以始終未見主張？故上訴人只不過是人頭而已，並無取得
    事實上處分權之真意，亦無交付占有之物權行為。
  2.再查上訴人乙○○住於台北縣蘆洲市，根本沒有買此破舊建
    物之必要，如真有買賣，為何訴訟均由張省華一手代理？更
    令人質疑。
  (五)按占有之移轉，因準用民法第761條規定之結果，固得讓與
    對於第三人之返還請求權，以代交付。但買賣契約之成立，
    與出賣人履行買賣契約中出賣人交付標的物之義務之行為則
    屬兩事，並非買賣契約成立，即當然含有受讓原所有權人對
    於第三人之返還請求權之意思。
  (六)又按民法第348條所謂交付其物於買受人，即移轉其物於買
    受人之謂。如買賣標的物由第三人占有，依一般社會常態，
    類皆約定由出賣人向占有之第三人收回交付買受人。但亦有
    以對於占有之第三人之返還請求權，讓與買受人以代交付，
    然此為一般社會所少有之變態事實，否則買受人必須進行訴
    訟之勞費，其誰能願。然依上訴人與其出賣人張省華之買賣
    契約中則僅約定「登記完成後交付」，並未言及改定占有情
    事，其實上訴人與張省華當時亦不知何謂改定占有之意義。
  (七)尤有進者，熊星朝既未曾將系爭建物出售與張省華，更未因
    買賣而交付之或以改定占有以代交付，從而張省華未曾因買
    賣受交付而取得對於系爭建物事實上之處分權及管領力，伊
    既未取得系爭建物之事實上處分權及管領力，又如何得以再
    將之出賣與上訴人而以占有改定以代交付。從而上訴人依據
    民法第762條（應為第761條之誤）、第242條之規定，提起
    本件訴訟，並無理由。
三、證據：除引用原審之立證方法外，並補提建築改良物買賣所
    有權移轉契約書1份為證。
    理  由
壹、程序方面：
    被上訴人丁○○經臺灣臺東地方法院97年度禁字第12號裁定
    宣告為禁治產人，並以被上訴人甲○○為其監護人等情，經
    原審法院依職權調取上開卷宗核閱無訛，並有該案號民事裁
    定影本1紙在卷可稽。職是，被上訴人甲○○為被上訴人丁
    ○○之法定代理人，即無不合，先予敘明。
貳、實體方面：
一、上訴人於原審起訴主張：坐落在臺東縣太麻里鄉○○段1059
    、1060、1061地號土地上之門牌號碼為臺東縣太麻里鄉三和
    村漁場71之1號房屋為未辦保存登記建物，係由2間鐵架蓋鐵
    皮屋所構成之住宅（面積分別為85.4平方公尺、88.97平方
    公尺，合計174.37平方公尺），被上訴人丁○○為原始出資
    人。系爭建物於92年間因查封拍賣，由訴外人熊星朝於93年
    2月5日拍定並取得權利移轉證書，嗣並於93年7月28日出賣
    系爭建物予訴外人張省華，由賣方即熊星朝出具稅籍證明書
    與印鑑證明，買方即張省華出具印鑑證明，辦理契稅繳納，
    始得以該繳納收據辦理房屋稅籍變更，是熊星朝確實出賣系
    爭建物予張省華。張省華復於94年4月11日轉賣予上訴人。
    從而，熊星朝對被上訴人丁○○享有返還請求權，爾後出賣
    系爭建物，均係轉讓系爭建物之返還請求權予後手以代交付
    。是故，上訴人雖未曾直接占有系爭建物，仍享有占有物返
    還請求權，故被上訴人一再拒絕搬遷，上訴人之占有遭受妨
    害，乃依民法第962條規定請求被上訴人騰空並交付系爭建
    物予上訴人。其次，實務有肯認事實上處分權類推民法第76
    7條物上所有物返還請求權規定之見解，則熊星朝因拍定系
    爭建物取得權利證明書，自無庸交付或占有即已取得所有權
    。嗣後出賣系爭建物予張省華，張省華再出賣予上訴人，故
    上訴人已取得系爭建物之事實上處分權，並為現納稅義務人
    。且被上訴人甲○○數次承認張省華向熊星朝買受系爭建物
    之事實，另被上訴人丁○○不能證明有買回系爭建物之事實
    ，故被上訴人無權占有系爭建物。縱使不成立民法第767條
    ，上訴人亦得依據民法第242條規定，蓋以熊星朝對被上訴
    人有交付或返還系爭建物請求權，卻怠於行使其權利，上訴
    人自得代位請求被上訴人騰空並交付系爭建物等語。被上訴
    人則以：訴外人熊星朝於93年2月5日拍定買受系爭建物後，
    上訴人丁○○於93年7月21日買回，熊星朝並未出賣予張省
    華或上訴人，亦未曾向張省華收受款項，否認上訴人提出之
    熊星朝與張省華買賣契約書為真正。依實務見解，未辦保存
    登記之建物轉讓，除有債權行為外，並應有事實上處分權移
    轉之意思表示及交付占有之物權行為，始完成事實上處分權
    之轉讓，則系爭建物未曾點交與拍定人熊星朝，熊星朝亦未
    交付占有予張省華，張省華復未交付予上訴人，是上訴人並
    未取得事實上之處分權至明。此外，被上訴人始終居住使用
    系爭建物，則在未點交、未交付前，被上訴人之占有亦非無
    權占有。再者，系爭建物之房屋稅籍證明書之現納稅義務人
    雖為上訴人，然房屋稅籍之納稅義務人不等同所有權人。另
    臺灣臺東地方法院94年度東小字第227號判決係依據被上訴
    人甲○○與張省華於94年1月22日所簽立之切結書契約法律
    關係而判命被上訴人甲○○應自系爭建物遷出，所依據者為
    債權關係，並非物權關係，故該判決對於本訴並無既判力。
    從而，張省華縱使轉售系爭建物予上訴人，上訴人並無受讓
    被上訴人甲○○對張省華之切結書契約，且該判決僅止於被
    上訴人甲○○「遷出」，並未交付系爭建物，故上訴人請求
    被上訴人遷出系爭建物，均無所據等語，資為抗辯。
二、兩造不爭執之事項：
  (一)被上訴人丁○○為系爭建物原始建築人，熊星朝於92年2月1
    1日持台灣台東地方法院瑜民執天4234號字第25549號債權憑
    證聲請對被上訴人丁○○所有之系爭建物及車牌號碼WV-249
    2號汽車強制執行，該法院於92年2月25日以92年度執字第82
    4號就系爭建物實施查封，於93年2月5日第3次公開拍賣時，
    熊星朝委任訴外人馮石山投標而拍定，並於93年2月5日以東
    院隆92執地824字第6988號發給熊星朝不動產權利移轉證書
    。嗣於93年5月3日熊星朝聲請點交系爭建物，並於93年7月
    21日請求撤回點交之強制執行聲請。
  (二)93年7月21日熊星朝立證明書予被上訴人丁○○，內容為：
    「茲證明臺東縣太麻里鄉○○段1059、1060、1061地號臺東
    縣太麻里鄉三和村漁場71-1號住宅退還給丁○○先生，並限
    於此證明在93年7月31日止辦理戶籍更改手續費用由丁○○
    支付逾期作廢」。
  (三)94年1月22日甲○○立切結書於張省華，內容為：「甲○○
    現居住太麻里鄉漁場71之1號其建築（房屋）為張省華女士
    所有、本人需於九十四年二月二十日前交付新臺幣陸拾伍萬
    參仟元正（該款項為本人之前請求張女士向熊星朝先生購買
    現所住房屋之部份款項）付清前述金額時，張女士則將房屋
    產權移轉給本人。如逾期未付清，本人需於九十四年三月三
    十日前遷離...」。
  (四)張省華訴請甲○○自系爭房屋遷出，台灣台東地方法院於94
    年7月24日以94年度東小字第227號判決張省華勝訴，甲○○
    不服提起上訴後，經該法院於94年5月26日以94年度小上字
    第6號裁定駁回上訴確定。
三、經協議整理爭點後，除援用原審所整理之爭執事項外，另於
    本院增加爭點為：是否有占有改定之事實？
四、得心證之理由：
  (一)上訴人依民法第962條規定，請求被上訴人騰空遷讓並交付
    系爭建物，有無理由？
  1.按占有人，其占有被侵奪者，得請求返還其占有物；占有被
    妨害者，得請求除去其妨害；占有有被妨害之虞者，得請求
    防止其妨害。占有之移轉，因占有物之交付而生效力。前項
    移轉，準用第761條之規定。讓與動產物權，如其動產由第
    三人占有時，讓與人得以對於第三人之返還請求權，讓與於
    受讓人，以代交付；民法第962條、第946條及第761條第3項
    分別定有明文。次按解釋意思表示，應探求當事人之真意，
    不得拘泥於所用之辭句，亦為民法第98條所明定。上訴人否
    認被上訴人買回系爭建物之事實，並主張熊星朝對被上訴人
    丁○○享有返還請求權，爾後出賣均係轉讓返還請求權予後
    手，以代交付云云。惟查：
  熊星朝賣回系爭建物予被上訴人丁○○乙節，業據被上訴人
    提出熊星朝於93年7月21日所書立之證明書為證。參以上訴
    人提出之張省華與熊星朝之系爭買賣契約書記載日期為93年
    7月28日，惟熊星朝在此之前即93年7月21日即已出具上開證
    明書，並於該日撤回點交系爭建物之強制執行等情，有台灣
    台東地方法院92年度執字第824號聲請點交卷宗為證。觀之
    撤回執行筆錄內容：「....據買受人代理人稱：『本件因業
    與債務人私下和解，請求撤回點交強制執行之聲請』」記載
    ，苟上訴人主張熊星朝出賣系爭建物予張省華為真，熊星朝
    自無可能稱已與債務人和解等語，並有撤回點交程序之舉，
    況系爭買賣契約書之日期甚在撤回點交之後。其次，張省華
    嗣後執熊星朝之委任書欲二次向該院聲請點交系爭建物之際
    ，熊星朝本人到院陳稱，系爭建物已由債務人買回，本案其
    已無任何關係，也未聲請點交，請求撤回本件點交等語，此
    有該院94年度執字第6831號卷宗可憑。則熊星朝既為本人，
    所述自較代理人張省華可採。復觀之熊星朝於臺灣臺東地方
    法院檢察署偵辦重利案件之偵查程序、上開執行程序及前開
    法院96年度東簡字第215號民事事件歷次證詞前後一致（詳
    後述），堪認熊星朝之證述可信。
  再者，被上訴人甲○○於偵查程序中陳稱：「（問：張省華
    、許春蘭與妳一同去找熊星朝，要他將漁場71之1號房子賣
    便宜一點？）是我與梁月娥與梁月娥的男朋友、張省華四人
    一同去找熊星朝，許春蘭沒去。熊星朝以50幾萬標到，要賣
    我80萬元，後來沒講成，隔日我自己去找熊星朝，我帶80萬
    元找熊星朝，我們以75或79萬元成交，我帶他去農會存」；
    「（問：誰去辦過戶？）我帶張省華去找代書辦」；「（為
    何張省華一起去？）那時我欠她錢，她要求先過戶給她，我
    有同意過戶地上物」等語。熊星朝陳稱：「（問：你與甲○
    ○有無借貸關係？）她向我借了50多萬元....」；「（問：
    後來誰拿錢給你？）本來我要拿80萬元，甲○○拿75萬元給
    我。是有1位說是甲○○姊姊的人，要我便宜一點，我就答
    應少5萬元，以75萬元成交，錢是甲○○拿給我，過戶的事
    我沒有管」；「（房子賣出後情形如何？）不知道」等語（
    見臺灣臺東地方法院檢察署95年度核交字第3號卷第23-24頁
    、第21-22頁）。互核被上訴人甲○○與熊星朝之證詞大致
    相符，堪認系爭建物價金應為75萬元，且係被上訴人甲○○
    親自交付價金予熊星朝屬實。足見雙方認知之系爭建物買賣
    契約當事人為熊星朝與被上訴人甲○○。雖被上訴人丁○○
    並未直接與熊星朝洽談買賣事宜，然被上訴人甲○○與丁○
    ○為夫妻關係，本有日常家務互為代理之權能，尤其在被上
    訴人丁○○已有腦傷失智之情形下，更屬當然之理，故熊星
    朝出具之上開證明書記載買受人為丁○○（由其妻甲○○代
    理），核與常情無違。
  自上開證明書『茲證明臺東縣太麻里鄉○○段1059、1060、
    1061地號臺東縣太麻里鄉三和村漁場71-1號住宅退還給丁○
    ○先生，並限於此證明在93年7月31日止辦理戶籍更改手續
    費用由丁○○支付逾期作廢』（見原審卷一第107頁）之文
    義以觀，可知該證明書所附之期限係熊星朝限被上訴人丁○
    ○應於93年7月31日前辦理戶籍變更及支付費用，逾期則該
    證明書失其效力，而非指系爭建物退還予被上訴人丁○○至
    明。綜上足證被上訴人抗辯已向熊星朝買回系爭建物乙情為
    可採，而上訴人故意曲解證明書之文義，並無道理。
  至上訴人主張熊星朝出賣系爭建物予張省華乙節。查張省華
    於臺灣臺東地方法院檢察署95年度核交字第3號偵查程序中
    陳稱，其係以653,000元向熊星朝買受系爭建物云云（見上
    開卷宗第15頁）。而買賣標的為不動產，交易價格非低，衡
    情買受人自應對買賣價金印象深刻，並以親自交付價金為原
    則。但觀張省華所陳金額卻與熊星朝收取之75萬元價金不相
    一致，復參以交付價金之人為被上訴人甲○○，而非張省華
    ，亦徵張省華前開所陳，顯有可疑。再者，上訴人雖提出系
    爭買賣契約書為證，惟觀之熊星朝於上開偵查程序中陳稱，
    過戶事宜未予置理等語，另佐以被上訴人甲○○陳稱，係其
    與張省華辦理系爭建物之過戶事宜等語，堪認系爭買賣契約
    書並非熊星朝親赴辦理可採。再觀之被上訴人甲○○陳稱，
    其同意先行過戶系爭建物予張省華，係因其積欠張省華債務
    所致等語。足徵辦理系爭建物過戶之當事人為張省華與被上
    訴人甲○○，且雙方真意乃為擔保之目的至明。從而，系爭
    買賣契約書不足證明確係熊星朝以出賣系爭建物之真意而過
    戶予張省華之事實。另上訴人提出之稅籍變更申請書，亦同
    上理由而不足採。
  此外，由被上訴人甲○○簽名之切結書內容字跡，經與張省
    華所撰之起訴狀筆跡核對後，堪信切結書內容應為張省華所
    書寫，而張省華於上開偵查程序中對之亦不爭執（見警卷第
    19頁）；被上訴人甲○○於上開偵查程序中則陳稱，切結書
    係因張省華所迫而簽名等語，顯見其對於切結書內容並非不
    爭執，從而，該切結書之真實性亦非無疑。另房屋稅籍證明
    書僅屬繳稅之憑據，非可逕以納稅義務人名義認作所有權人
    之證明。綜上，上訴人主張熊星朝出賣系爭建物予張省華云
    云，即無可採。
  2.準此，被上訴人丁○○、甲○○抗辯渠等已買回系爭建物乙
    節，堪認可信。故熊星朝對被上訴人即無返還請求權，則被
    上訴人自非無權占有系爭建物。從而，上訴人依據民法第96
    2條等規定，請求被上訴人騰空遷讓並交付系爭建物，洵屬
    無據。
  (二)上訴人主張適用或類推適用民法第767條規定，請求被上訴
    人騰空遷讓並交付系爭建物，有無理由？
    按所有人對於無權占有或侵奪其所有物者，得請求返還之。
    對於妨害其所有權者，得請求除去之。有妨害其所有權之虞
    者，得請求防止之。前項規定，於所有權以外之物權，準用
    之；民法第767條定有明文。從該條第2項明定其他物權亦得
    準用之文義以觀，可知得行使物上請求權者，以物權為限，
    如擴張適用範圍，恐與「法有明文，例外從嚴」之法諺相違
    。復參以物權法定主義之精神，物權之性質與債權迥異，債
    權可基於私法自治、契約自由原則而創設，然物權法定主義
    乃藉物權種類之明文規範，輔以公示與公信制度，以保障財
    產權及維護交易安全。從而，物權非但不能任意創設，且適
    用之方式乃至法律效果等均有明文，自不宜任意類推之。查
    上訴人所主張者乃「事實上處分權」，並非所有權，亦與其
    他物權有間，揆諸上開說明，本院認無類推適用之餘地。況
    被上訴人並非無權占有，已如上述，亦與物上返還請求權之
    成立要件未合。故上訴人主張適用或類推適用民法第767條
    規定而為請求，亦無理由。
  (三)上訴人依據民法第242條規定主張代位權，有無理由？
    按債務人怠於行使其權利時，債權人因保全債權，得以自己
    之名義，行使其權利。但專屬於債務人本身者，不在此限；
    民法第242條亦有明文。該條要件之一為債務人對他人享有
    權利，然自前開論述可知，熊星朝對被上訴人並無系爭建物
    返還請求權，則上訴人亦無代位熊星朝之權利至明。故上訴
    人依據民法第242條規定，主張行使代位權，同屬無據。
  (四)本件有無占有改定之事實？
  1.按所謂交付，並非以現實交付為限。依民法第761條第1項但
    書及第2項、第3項規定之簡易交付、占有改定及指示交付，
    亦發生交付之效力。次按占有改定，係指讓與人受讓人訂立
    足使受讓人因此取得間接占有之契約。又按不動產物權之移
    轉或設定，應以書面為之，民法第760條定有明文。違章建
    築之讓與，最高法院67年度第2次民事庭庭長會議決議明白
    肯定有事實上之處分權，然違章建築僅係無法為移轉登記，
    其讓與仍應依民法物權編之規定為所有權移轉之合意，方產
    生事實上處分權之移轉，此為法理上之當然。上訴人主張被
    上訴人曾與張省華簽立切結書1份，並認此切結書係被上訴
    人明示將系爭建物過戶予張省華，使其取得間接占有之地位
    ，而由被上訴人直接占有使用，故應有占有改定之事實云云
    。惟查所謂占有改定，須讓與人與受讓人間明確訂立契約使
    受讓人取得間接占有人之地位，以代交付，已如前述。而解
    釋契約於探求兩造立約時之真意，應參酌契約有效解釋原則
    及誠實信用原則定之。細稽該切結書之內容，被上訴人甲○
    ○之所以應允將系爭建物先行過戶予張省華，係因欲向伊借
    款，而張省華要求先將系爭建物過戶予伊，待被上訴人將款
    項還清後，張省華再將系爭建物過戶予被上訴人。顯見該切
    結書之內容僅屬被上訴人為借款而將系爭建物先行過戶予張
    省華以求擔保之意思，非有令上訴人取得間接占有之意思表
    示。故上訴人主張該切結書之過戶約定屬買賣契約占有改定
    之交付方式，顯有誤認。
  2.按民法第348條所謂交付其物於買受人，即移轉其物於買受
    人之謂。如買賣標的物由第三人占有，依一般社會常態，類
    皆約定由出賣人向占有之第三人收回交付買受人。但亦有以
    對於占有之第三人之返還請求權，讓與買受人以代交付，然
    此畢竟為社會所少有之變態事實，否則買受人必須進行訴訟
    之勞費，其誰願意。然依上訴人與其出賣人張省華之買賣契
    約中僅約定「登記完成後交付」，並未言及改定占有情事。
    是上訴人與張省華當時顯然不知何謂占有改定之意義，否則
    應無可能僅於買賣契約中約定「登記完成後交付」，而應另
    行約定「讓與對第三人之返還請求權」才是。而其既不明瞭
    何謂占有改定，又何能主張被上訴人與張省華間確有明訂占
    有改定為其交付方式之約定？實與占有改定之原意有所出入
    。次按主張法律關係存在之當事人，須就該法律關係發生所
    須具備之特別要件，負舉證責任。本案上訴人認被上訴人與
    其出賣人張省華間成立占有改定，自應提出明確證據加以證
    明，惟上訴人僅以被上訴人與其出賣人間之切結書，飾詞爭
    執成立占有改定，卻無法具體提出更加明確之證明，倘負舉
    證責任之一方所證明之間接事實，尚不足以推認要件事實，
    縱不負舉證責任之一方就其主張之事實不能證明或陳述不明
    、或其舉證猶有疵累，仍難認負舉證責任之一方已盡其舉證
    責任，自不得為其有利之認定。綜上，核無上訴人所言之占
    有改定情事發生。
  3.再者，系爭建物始終由被上訴人1家5口使用中，尤其被上訴
    人丁○○常年躺臥病床，迄今未能點交。就客觀情形觀之，
    應認無人願意承購系爭建物，且上訴人始終未能提出價金之
    交付證明、價金為何，更未見其主張任何客觀上得以明確肯
    認上訴人有購買系爭建物之證據。故上訴人之角色僅係人頭
    而已，並無取得事實上處分權之真意，亦無交付占有之物權
    行為至明。
五、綜上析論，熊星朝既未曾將系爭建物出售與張省華，更未因
    買賣而交付之或以改定占有，以代交付，從而張省華未曾因
    買賣受交付而取得對於系爭建物事實上之處分權及管領力，
    伊既未取得系爭建物之事實上處分權及管領力，又如何得以
    再將之出賣予上訴人而以占有改定方式以代交付。從而原審
    法院予上訴人先位、備位之訴均敗訴之判決，並駁回其假執
    行之聲請，核無違誤。上訴人提起上訴再事爭執，並無理由
    ，應予駁回。至上訴人請求敗訴部分，原審併予駁回其假執
    行之聲請，核無不當，併此明。
六、本件事證已臻明確，兩造其餘主張陳述及攻擊防禦方法，核
    均與判決之結果不生影響，爰不逐一論述，末此敘明。
據上論結，本件上訴為無理由，依民事訴訟法第449條第1項、第
78條，判決如主文。
中    華    民    國    99    年    7    月     28    日
                  民事庭審判長法  官 謝志揚
                              法  官 林慶煙
                              法  官 張健河
以上正本係照原本作成。
本件不得上訴。
中    華    民    國    99    年    7     月    28    日
                              書記官 徐文彬

司法院資訊處製作；財團法人民間司法改革基金會備份。
